臺北高等行政法院判決
                                      100年度簡字第238號
原      告　楊松龍
被      告　臺北市政府都市發展局
代　表　人　丁育（局長）住同上
訴訟代理人  劉其康
　　　　　　邱沛綺
上列當事人間建築法事件，原告不服臺北市政府中華民國100年
3 月10日府訴字第10009023000 號訴願決定，提起行政訴訟，本
院判決如下：
    主  文
原告之訴駁回。
訴訟費用由原告負擔。
   事實及理由
一、程序事項：
    本件係屬不服行政機關所為新臺幣（下同）40萬元以下罰鍰
    處分涉訟，罰鍰金額為4 萬元，依行政訴訟法第229 條第1
    項第2 款規定應適用簡易程序，並依同法第233 條第1 項規
    定，不經言詞辯論，逕行裁判。
二、事實概要：
    原告未經申請審查許可，擅自於臺北市○○區○○路○段53
    號3 樓至4 樓建築物外牆，設置內容為金大國際髮型美容之
    側懸型招牌廣告（以下簡稱系爭廣告物）。被告認為原告違
    反建築法第97條之3 第2 項規定，乃於民國99年11月5 日以
    北市都建字第09980839600號函命原告於文到10日內補辦手
    續或自行拆除（含構架及燈具），該函於99年11月9日送達
    。99年11月22日被告派員現場複查，發現系爭廣告物仍未改
    善或拆除，乃依建築法第95條之3規定，以99年11月26日北
    市都建字第09974838900 號函，對原告裁處罰鍰新臺幣（下
    同）4 萬元，並依行政執行法規定強制拆除（以下簡稱原處
    分）。原告不服提起訴願，經決定駁回後，提起本件行政訴
    訟。
三、原告主張：
１、98年12月28日原告接獲被告限期改善通知，即於99年1 月14
    日申請設置廣告物，99年1 月19日經以申請不合規定退件。
    99年3 月29日原告再送件，被告以99年4 月9 日北市都建字
    第09966879400 號函稱移案受託辦理之臺北市廣告工程商業
    同業公會（以下簡稱廣告公會）審查，99年4 月14日又通知
    限期改善，可見被告在發函前未聯繫廣告公會，詳查本案是
    否在審查中，委外業務控管顯有缺失。99年4 月29日廣告公
    會北市(99)廣工斌字第015 號函以申請不合規定退件。99年
    6 月30日原告再送件，並於99年7 月間與廣告公會承辦人員
    多次洽商後退件。99年11月22日原告再送件，同日被告派員
    到現場複查，99年11月26日被告以原處分對原告裁罰。廣告
    公會雖以99年11月25日發文退件，發文日期雖記載99年11月
    25日，實際應遲於該日，因為原告係99年11月30日收受該退
    件函。不論是複查日或處分日，原告的申請案件仍在公會審
    查中，非沒有申請。
２、建築法第97條之3 規定係針對未經申請許可設置廣告物，命
    限期自行補辦手續或拆除，及裁處罰鍰，非只有處罰處分，
    旨在採取輔導合法目標為主、處罰為最後手段，以引導設置
    人設置符合法定規範廣告物，所以主管機關處罰前，須符合
    依法行政及比例原則。
３、原告於5 、6 年前承租系爭地址營業，使用既存廣告鋼架重
    新外添廣告招牌板，被告通知改善，原告即積極配合申請，
    補件數次，但被告及廣告公會未善盡行政輔導之責，一再退
    件，審查品質大有問題。99年11月25日退件要求檢附公寓大
    廈規約，惟過去的審查均未提及需附公寓大廈規約，審查如
    此反覆，使原告無所適從，被告據以處罰，有不教而殺之嫌
    。被告處罰前之99年11月22日原告已完成送件，原處分似違
    程序正義與公平原則。99年間，原告花費人力物力，多次申
    請許可，被告的審查與處罰程序，迭有瑕疵，有違比例原則
    及立法目的，訴願決定只針對原告未取得許可論斷，未檢討
    被告就原告申請許可案件程序上衍生之諸多瑕疵，顯欠公允
    。
４、聲明求為判決：
　　1 訴願決定及原處分關於罰鍰部分均撤銷。
    2 訴訟費用由被告負擔。
四、被告主張：
１、原告以廣告物只要在申請程序中，即可免予行政處罰，顯有
    誤解：
(1)、98年12月28日被告北市都建字第09874697400 號函處分對象
    係系爭地址建物所有權人蔡宛諭，期間本件違規廣告物經原
    告多次向被告及廣告公會申請，均有多項不符規定事項，而
    予以退件。被告由公會退件函文副本得知廣告物使用人為原
    告，非建物所有權人，故再以99年11月5 日北市都建字第
    09980839600 號函請原告限期改善，該函於99年11月9 日送
    達完成，99年11月22日被告派員現場複查，該違規廣告物仍
    未改善，廣告公會於99年11月23日收受原告廣告物申請，已
    逾被告責令原告改善最後期限99年11月l9日，該公會並以99
    年11月25日北市(99)廣工斌字第349 號函因多項不符項目退
    件，原處分並無不當。
(2)、被告的99年1 月19日北市都建字第09965308000 號函退件理
    由與公會99年4 月29日北市(99)廣工斌字第013 號函及99年
    11月25日北市(99)廣工斌字第349 號函退件理由幾乎一致，
    均為無廣告物設置處所使用權同意書，顯見原告未取得建廣
    告物設置處所使用權即逕予使用，原告以為不斷申請，即可
    免除處罰，顯係誤解。
２、依建築法第97條之3 規定，招牌廣告及樹立廣告之設置，應
    向直轄市、縣( 市) 主管建築機關申請審查許可，系爭廣告
    物未依建築法規定向被告申請審查取得許可，即擅自設置，
    即係違法，該條文無應命補辦手續或自行拆除規定，縱原告
    主張其積極辦理相關審查許可程序，仍屬未事先申請許可，
    擅自設置的違規行為，原告對建築法第97條之3 規定之解讀
    ，顯有曲解。
３、聲明求為判決：
　　1 原告之訴駁回。
　　2 訴訟費用由原告負擔。
五、本院的判斷：
１、建築法制定目的在於實施建築管理，以維護公共安全、公共
    交通、公共衛生及增進市容觀瞻。該法第97條之3 第2 項規
    定：「招牌廣告及樹立廣告之設置，應向直轄市、縣(市)主
    管建築機關申請審查許可，直轄市、縣( 市) 主管建築機關
    得委託相關專業團體審查，其審查費用由申請人負擔。」第
    95條之3 規定：「本法修正施行後，違反第九十七條之三第
    二項規定，未申請審查許可，擅自設置招牌廣告或樹立廣告
    者，處建築物所有權人、土地所有權人或使用人新臺幣四萬
    元以上二十萬元以下罰鍰，並限期改善或補辦手續，屆期仍
    未改善或補辦手續者，得連續處罰。必要時，得命其限期自
    行拆除其招牌廣告或樹立廣告。」又招牌廣告及樹立廣告管
    理辦法係依建築法第97條之3 第3 項授權訂定，該辦法第2
    條規定：「本辦法用辭定義如下：一、招牌廣告：指固著於
    建築物牆面上之電視牆、電腦顯示板、廣告看板、以支架固
    定之帆布等廣告。二、樹立廣告：指樹立或設置於地面或屋
    頂之廣告牌( 塔) 、綵坊、牌樓等廣告。」第5 條規定：「
    設置招牌廣告及樹立廣告者，應備具申請書，檢同設計圖說
    ，設置處所之所有權或使用權證明及其他相關證明文件，向
    直轄市、縣( 市) 主管建築機關或其委託之專業團體申請審
    查許可。設置應申請雜項執照之招牌廣告及樹立廣告，其申
    請審查許可，應併同申請雜項執照辦理。」足見，未向主管
    機關申請審查許可設置招牌廣告，即該當建築法第95條之3
    的構成要件。
２、本件原告未向被告申請審查許可，即設置系爭廣告物之事實
    ，為兩造不爭執，嗣被告於99年11月5 日函命文到10日內補
    辦手續或自行拆除，原告未改善乙節，則有被告99年11月5
    日北市都建字第09980839600 號函、送達證書、系爭廣告物
    照片、廣告公會99年11月25日北市(99)廣工斌字第349 號函
    附於原處分卷可佐，本案事實，應堪認定。
３、至原告主張其已申請審查，並非未申請，原處分未依法行政
    、有違比例原則、程序正義與公平原則等語。經查：
(1)、招牌廣告的設置，必須事先向主管機關申請審查許可，未經
    許可擅自設置即違反建築法第97條之3 第2 項規定，而該當
    同法第95條之3 裁罰要件。
(2)、本件原告未經申請審查許可即設置系爭廣告物，已如前述，
    縱原告於被告通知補辦手續或自行拆除後，就前已擅自設置
    的廣告物，多次申請審查許可未果，並不影響其已然成立的
    違章行為。原告指摘原處分未依法行政、有違比例原則、程
    序正義與公平原則等語，均無可採。
六、綜上，原告所訴各節均不足採，原處分並無違誤，訴願決定
    遞予維持，亦無不合。原告請求撤銷訴願決定及原處分關於
    罰鍰部分，為無理由，應予駁回。
七、本案事證已明確，兩造其餘攻擊及防禦方法，均與本件判決
    結果不生影響，爰不一一論駁，併予敘明。
八、結論，本件原告之訴為無理由，依行政訴訟法第236 條、第
    233條第1項、第98條第1項前段，判決如主文。
中　　華　　民　　國　　100　年　  11    月　　30   　日
 　　　　　　　　　臺北高等行政法院第二庭
                           　 　　 法  官　蘇嫊娟
上為正本係照原本作成。
本件以訴訟事件所涉及之法律見解具有原則性者為限，始得於本
判決送達後20日內向本院提出上訴狀並表明上訴理由，如已於本
判決宣示後送達前提起上訴者，應於判決送達後20日內補具上訴
理由（均按他造人數附繕本），且經最高行政法院許可後方得上
訴。
中　　華　　民　　國　　100　年　  11    月　　30   　日
 　　　　　　　　　　　　　　　　　書記官　陳清容